臺灣士林地方法院民事判決　　　　　　 93年度簡上字第144號
上　訴　人　甲○○
訴訟代理人　易定芳律師
被上訴人　　乙○○
上列當事人間請求給付借款事件，上訴人對於中華民國93年8月30日
本院士林簡易庭93年度士簡字第528號第一審判決提起上訴，本院於
94年7月12日言詞辯論終結，判決如下：
    主  文
上訴駁回。
第二審訴訟費用由上訴人負擔。
    事實及理由
一、被上訴人主張：上訴人與被上訴人之夫洪明偉係舊識，上訴
    人於民國91年12月間，經由洪明偉向被上訴人借款新台幣（
    下同）30萬元，被上訴人即將款項委由洪明偉匯予上訴人，
    並由上訴人書立借據一紙交付被上訴人收執，惟迭經催討，
    上訴人迄不返還上開借款，為此，依消費借貸法律關係，提
    起本訴，聲明求為判決命上訴人給付30萬元。
二、上訴人則以：上訴人與洪明偉合作經營福啟實業股份有限公
    司（下稱福啟公司），同為股東，上訴人係向洪明偉為借款
    之意思表示，款項係洪明偉所交付，於匯款前，兩造並未接
    觸談及借款之事，於借款後，上訴人始應洪明偉之要求書立
    借據予上訴人收執，兩造間並無消費借貸之合意，被上訴人
    亦未交付款項予上訴人，不生消費借貸關係；又依洪明偉92
    年8 月30日所製作福啟公司內部之報銷裁決單及損益表股東
    週轉欄內容所示，可知上訴人亦已清償上開借款等語，資為
    抗辯。
三、本件原審對於被上訴人之請求，判決被上訴人全部勝訴，並
    依職權為假執行宣告，上訴人全部聲明不服，求為廢棄原判
    決，並駁回被上訴人在第一審之訴；被上訴人則聲明求為判
    決駁回上訴。
四、兩造不爭執之事實：
  (一)91年12月20日上訴人曾收受洪明偉名義之匯款30萬元。
  (二)上訴人曾於91年12月30日書立借據一紙，記載「甲○○向乙
    ○○借款新台幣參拾萬元」之內容。
五、本件經與兩造整理並協議簡化之爭點為︰
  (一)兩造間是否成立30萬元之消費借貸關係？
  （1.有無消費借貸意思合致？2.借款是否已交付？)
  (二)如前項成立，上訴人是否已清償本件借款？
    茲分別論述本院得心證之理由如下：
  (一)兩造間是否成立30萬元之消費借貸關係？
  1.按，當事人互相表示意思一致者，無論其為明示或默示，契
    約即為成立。民法第153 條第1 項定有明文。又，意思表示
    非必由當事人本人直接接觸洽談，亦得由使者（即傳達意思
    之機關）或代理人代本人為之，而其法律效果仍存在於當事
    人本人之間，此揆諸民法第103 條1 項規定可明。
  2.本件被上訴人主張上訴人係經由洪明偉向伊借款，伊將款項
    委由洪明偉匯予上訴人等情，上訴則抗辯係向洪明偉借款云
    云。經查，關於上開匯款及書立借據之緣由，被上訴人之夫
    洪明偉於原審到庭證述：「因為是張先生跟我是合作關係，
    跟我借款，我本身沒有錢，我跟我太太借，都是由我經手我
    匯款給他，後來被告（即上訴人）到花蓮來，我太太就請被
    告寫這張借據。」、「是我太太借被告的，這個被告也清楚
    ，因為被告知道我本身沒錢，他當時就是叫我去找我太太借
    錢。」、「被告跟我開口借錢，我告訴他我沒錢，他說你太
    太有錢，要我太太借他。」等語（見原審卷第43、45頁），
    參以前揭上訴人親自書立之借據內容，明確記載「甲○○向
    乙○○借款新台幣參拾萬元」之文字，足見上訴人係經由洪
    明偉傳達意思而與被上訴人成立消費借貸之合意，迨無疑義
    ，而被上訴人已經由洪明偉將款項匯予上訴人收受，亦已交
    付款項無訛，上訴人此部分抗辯，尚難憑採。被上訴人主張
    兩造間成立30萬元之消費借貸關係乙節，堪認屬實。
  (二)上訴人是否已清償本件借款？
  1.按，當事人主張有利於己之事實者，就其事實有舉證之責任
    。民法第277條前段定有明文。而主張債權因清償而消滅不
    存在者，關於清償之事實，自應由主張者負舉證之責任。本
    件上訴人抗辯上開借款，業已清償乙節，為被上訴人所否認
    ，上訴人即應就清償之事實負舉證之責任。
  2.上訴人就此部分抗辯，雖提出洪明偉於92年8月30日所製作
    之報銷裁決單及福啟公司92年1月至10月之損益表為證，惟
    查，上開報銷裁決單雖記載「九十二年八月三十日，暫借股
    金三十萬元還洪明偉，後再補回。」之內容，然其上領款人
    欄未經簽章，亦無任何有關上訴人之記載，形式上自無從認
    定確係上訴人向公司借款返還洪明偉之情，且製作者洪明偉
    於原審證稱：「公司成立後資金不夠，我會借錢來貼，我錢
    不夠也會跟公司借，上面所寫『暫借股金三十萬還洪明偉』
    是我需要錢，先跟公司把我繳的股金先借回來，日後再補回
    ，這和系爭借款是二碼事沒有關係。」等語（見原審卷第44
    頁），是以該報銷裁決單之記載，顯然不足以憑認上訴人確
    已清償本件借款。至於上開損益表之附表雖有註記股東週轉
    「楊德鄰、300000、匯乙○○」之內容（楊德鄰係上訴人借
    名登記之股東），惟製作者洪明偉於原審則證稱：「…因我
    在拆夥時要打一個單子，我原來打的資料楊德鄰是要匯洪，
    洪就是我，…因為抓資料的時候抓錯了，才會寫匯乙○○。
    」等語（見原審卷第44頁），該文件之正確性已非無疑，況
    且，上訴人於原審亦自承不清楚實際上有無匯款予被上訴人
    等語（見原審卷第45頁），是以該損益表亦不足以證明上訴
    人確已清償被上訴人之借款。此外，上訴人又未能提出其他
    確切之證據以明，其辯稱已清償云云，即難以憑採。
    綜上所述，兩造間成立30萬元之消費借貸關係，上訴人迄未
    清償之事實，堪以認定。
六、按，「稱消費借貸者，謂當事人一方移轉金錢或其他代替物
    之所有權於他方，而約定他方以種類、品質、數量相同之物
    返還之契約。」「當事人之一方對他方負金錢或其他代替物
    之給付義務而約定以之作為消費借貸之標的者，亦成立消費
    借貸。」、「借用人應於約定期限內，返還與借用物種類、
    品質、數量相同之物，未定返還期限者，借用人得隨時返還
    ，貸與人亦得定一個月以上之相當期限，催告返還。」民法
    第474條、第478條分別規定甚明。本件上訴人向被上訴人借
    款30萬元，惟被上訴人並未主張及舉證約定之返還期限，是
    以本件應屬未定返還期限之借款，被上訴人自得以本件起訴
    請求（93年3 月10日）以代催告，而上訴人係於93年4 月14
    日收受訴狀繕本，有送達證書在卷可稽，已逾1 個月以上相
    當期限，上訴人自有返還本件借款之義務。從而，被上訴人
    本於消費借貸之法律關係，請求上訴人給付30萬元，為有理
    由，應予准許，原審判命如數給付，並依職權為假執行之宣
    告，核無不合。上訴意旨指摘原判決不當，求予廢棄改判，
    為無理由，應予駁回。
七、本件事證已臻明確，兩造其餘主張、陳述及所提之證據，經
    審酌均與本院前揭判斷不生影響，爰不一一詳予論述，附此
    敘明。
八、據上論結，本件上訴為無理由，依民事訴訟法第436 條之1
    第3 項、第449 條第1 項、第78條，判決如主文。
中　　華　　民　　國　　94　　年　　7 　　月　　26　　日
                  民事第二庭  審判長法  官  陳介源
                                    法  官  方彬彬
                                    法  官  施月燿
以上正本證明與原本無異。
本判決不得上訴。
中　　華　　民　　國　　94　　年　　7 　　月　　29　　日
                                    書記官  韓金發
